臺灣高等法院刑事判決
109年度上易字第1456號
上  訴  人  
即  被  告  余仲賢
上列上訴人因竊盜案件，不服臺灣桃園地方法院109年度審易字
第349號，中華民國109年5月8日第一審判決（起訴案號：臺灣桃
園地方檢察署108年度偵字第26994號），提起上訴，本院判決如
下：
    主  文
原判決關於沒收部分撤銷。
未扣案之犯罪所得檜木（樹頭）貳支、老松木壹支均沒收，於全
部或一部不能沒收或不宜執行沒收時，追徵其價額。
其他上訴駁回。
    事  實
一、余仲賢基於意圖為自己不法所有之竊盜犯意，於民國108年6
    月14日上午6時許，商請不知情之黃健富提供大貨車載運木
    材，黃健富乃依余仲賢指示，聯繫不知情之沈永華駕駛車牌
    號碼000-00號之營業大貨車載其一同前往位於桃園市○○區○○
    路000號之「吳炫三工作室」（起訴書及原審判決書均誤載
    為「吳炫山」），另由不知情之許德安駕駛其向林國龍所借
    用車牌號碼0000-00號之自用小客車搭載余仲賢前往上址（
    黃健富、許德安、沈永華及林國龍等四人所涉竊盜罪嫌，均
    因無足夠之積極證據，而經臺灣桃園地方檢察署檢察官以10
    8年度偵字第26994號為不起訴處分確定）。其等於同日上午
    10時許抵達上址後，余仲賢即趁該處無人之際，自未上鎖之
    側門進入該工作室並開啟電動鐵門，復示意沈永華將前開營
    業大貨車駛入該處後，將吳炫三所有、許月蘭管領之紅檜3
    支、老松木1支吊運至該營業大貨車上，並由黃健富將上揭
    木材綑綁固定，即以此方式竊取該等木材共計4支後駛離。
    余仲賢旋將其中之紅檜3支以新臺幣（下同）30萬元之價格
    出售給不知情之廖建銍，再輾轉透過游茂山、吳健輝及游世
    仲（此四人所涉贓物罪嫌，亦因無足夠之積極證據，經上開
    檢察署檢察官以108年度偵字第26994號為不起訴處分確定）
    將該等紅檜先後放置在苗栗縣○○鄉○○村○○00號之「大昌製材
    廠」、彰化縣○○市○○路0段000巷000號等處。嗣許月蘭於同
    年月16日下午2時許，前往工作室發覺上開木材4支遭竊後報
    警處理，經警循線查悉上情，並在前開員林市員集路之址扣
    得紅檜1支。
二、案經許月蘭訴由桃園市政府警察局蘆竹分局移請臺灣桃園地
    方檢察署檢察官偵查起訴。　　
    理  由
壹、程序部分：
一、證據能力方面
㈠、本判決下引具傳聞性質之各項供述證據經本院於審判期日調
    查證據時提示並告以要旨後，當事人均未於言詞辯論終結前
    就證據能力部分有所異議（見本院卷第87至88頁、第235至2
    37頁），本院復查無該等證據有違背法定程序取得或顯不可
    信之情狀，揆諸刑事訴訟法第159條之5規定，應均有證據能
    力。
㈡、至本件認定事實所引用之非供述證據，並無證據證明係公務
    員違背法定程式所取得，亦查無顯不可信或不得作為證據之
    情形，且經本院於審判期日依法進行證據之調查、辯論，被
    告於訴訟上之程序權即已受保障，亦應有證據能力。
二、被告余仲賢經本院合法送達，有本院送達證書在卷足憑（見
    本院卷第219、221頁），然無正當理由未於審判期日到庭，
    爰不待其陳述，逕為一造辯論判決。　　　　
貳、認定犯罪事實所憑之證據及理由：
一、上開犯罪事實，業據被告於警詢、偵訊、原審及本院均坦承不諱，並為認罪之表示（見108年度偵字第26994號卷【下稱偵卷】卷一第50至53頁、卷二第44頁；原審卷第71、76頁；本院卷第86頁），核與證人沈永華、林國龍、游茂山、吳健輝、廖建銍、游世仲、許德安、黃健富、陳啟文、證人即告訴人許月蘭於警詢、偵訊時所為之證述大致相符（見偵卷卷一第11至19頁、第29至31頁、第77至79頁、第97至99頁、第111至115頁、第127至131頁、第141至145頁、第163至166頁、第171頁、第169至170頁、卷二第13至17頁、第44頁、第49至50頁），且有買賣契約書、桃園市政府警察局蘆竹分局偵查隊扣押筆錄及扣押物品目錄表、代保管條、車輛詳細資料報表、現場照片、監視器錄影畫面翻拍照片、臺灣桃園地方檢察署公務電話紀錄單等件附卷可稽（見偵卷卷一第119頁、第133至137頁、第173頁、第175至181頁、第187至194頁、第25至27頁、第195至196頁、卷二第57頁），足認被告前開任意性自白與事實相符，應堪採信。
二、關於竊得木材數量部分：
㈠、本案被告於警詢中供稱竊得之木材共4支，整支大的木頭1支
    、小支的樹頭2支、小支樹幹1支，最小的那支因為買家說太
    小沒有用，我就叫吊車司機卸下放在路邊草叢裡等語（見偵
    卷卷一第51頁）；證人沈永華於警詢中亦稱總共吊4根木頭
    ，載往龜山後，有要求我將1根較小的木材放置在空地上，
    另外3根較大的木材一樣放在我的貨車上，之後載到買主指
    定之木材行下貨等語（見偵卷卷一第13頁）；證人即買家廖
    建銍於警詢中稱其向被告購得臺灣紅檜3支，暫放在朋友工
    廠裡，其中2支幾天前被偷了，剩下1支大的等語（見偵卷卷
    一第112、114頁），核與卷附被告與廖建銍間買賣合約書上
    所記載「台檜木」「原木1支」「樹頭2支」之內容相符（見
    偵卷卷一第57頁、第119頁），證人即告訴人許月蘭於警詢
    中亦稱遭竊者為老松木及檜木3至4支等語（見偵卷卷一第17
    0頁），是依其等於案發後第一時間於警詢中所述，僅能認
    定被告本案所竊取者為老松木1支、檜木3支（包含大的原木
    1支、較小的樹頭2支，尋回查扣者為大的原木）。
㈡、雖告訴人許月蘭於偵訊中改稱共遭竊老松木、檜木計5支等語
    （見偵卷卷二第13頁），另證人許德安於警詢中亦稱當日載
    走木材數量應為3支木頭與2支樹頭（見偵卷卷一第143頁）
    ，但許德安又稱：他們進去載木材時，我沒有進去現場，這
    時候我已經先離開現場了等語（見偵卷卷一第144頁），可
    徵其並未親眼目睹竊走木材之過程，其所述竊走木材之數量
    是否無誤，並非無疑。又許德安稱在龜山區是卸下「樹頭」
    2支，亦與被告及實際吊取木材之沈永華所證只卸下一根較
    小的木材，及上開買賣合約書所記載樹頭2支是賣給廖建銍
    之情不符，是許德安所證顯然具有瑕疵，自不足以補強告訴
    人許月蘭前揭於偵訊中所為指述之憑信性。此外，復查無其
    他積極證據，則僅憑告訴人許月蘭之單一指述，尚不能認定
    被告所竊走者共為5支木材，併此敘明。
三、綜上，本案事證明確，被告竊盜犯行堪以認定，應依法論科
    。
參、論罪部分：
一、核被告所為，係犯刑法第320條第1項之竊盜罪。
二、起訴法條有誤部分：
㈠、檢察官起訴書雖認被告所為係犯刑法第321條第1項第4款之結
    夥三人以上共犯竊盜罪，然該款所稱之結夥犯，係指在場共
    同實行竊盜犯罪者有三人以上且相互間有犯意聯絡，始能成
    立，若他方並不知情，無犯意之聯絡，縱客觀上有參與部分
    犯罪流程，仍不能計入結夥人數之中。本案除被告之外，雖
    另有黃健富、許德安、沈永華等三人偕同被告到行竊地點載
    運木材，但黃健富等三人既經檢察官均認定為不知情、與被
    告間無竊盜犯意聯絡而為不起訴處分確定，揆諸前揭說明，
    自不得計入結夥人數之中，是本案應僅有被告在場犯竊盜罪
    ，與結夥三人以上之加重要件不符，起訴意旨認被告本案係
    犯上開結夥三人以上之加重竊盜罪，即有未恰。
㈡、基於檢察一體，案件起訴之後，實行公訴之檢察官於審判程
    序，對於具有同一性之事實，本得當庭更正罪名及起訴法條
    ，倘法院已踐行法定程序，俾被告知悉認定之犯罪事實與變
    更後之罪名、法條，而充分保障其防禦權，足以避免其受突
    襲性裁判時，法院自得就具有同一性之事實依更正後之法條
    及罪名判決，且毋庸依刑事訴訟法第300條規定變更起訴法
    條（最高法院104年度台上字第2567號判決意旨參照）。本
    案原審公訴檢察官業已更正起訴法條為刑法第320條第1項之
    竊盜罪（見原審卷第70頁），且與原起訴之基本事實明顯同
    一，只是論以較輕之普通竊盜罪名，復經原審當庭告知被告
    起訴事實及更正後之所犯罪名（見原審卷第71頁），基於檢
    察一體原則，法院即應依公訴檢察官更正後之論罪法條審判
    ，並毋庸再依刑事訴訟法第300條規定變更起訴法條，附此
    敘明。
三、累犯部分：　
㈠、被告前因持有第一級毒品案件，經原審法院以105年度桃簡字
    第1033號判決判處有期徒刑4月確定，並於106年3月2日易科
    罰金執行完畢乙節，有本院被告前案紀錄表在卷可按。其受
    有期徒刑執行完畢後5年內，故意再犯本案有期徒刑以上之
    罪，已符刑法第47條第1項之累犯要件。
㈡、惟原審業已依司法院釋字第775號解釋之意旨，審酌被告上開
    前科紀錄與本案所為之竊盜犯行，犯罪型態不同，犯罪情節
    、不法內涵與所涉惡性亦屬有別，兩者間顯無延續性或關聯
    性等節，認無依刑法第47條第1項規定加重被告本案犯罪法
    定最低本刑之必要，本院認原審此一不加重最低本刑之裁量
    權行使，尚無不當，爰不加重被告本案犯罪之最低本刑，惟
    該罪法定最高本刑部分，依法仍應加重（司法院釋字第775
    號解釋意旨就累犯規定，僅認係不分情節，一律加重「最低
    本刑」部分，不符憲法罪刑相當原則，牴觸憲法第23條比例
    原則，並未認加重最高本刑部分，有牴觸憲法之問題，是關
    於累犯加重最高本刑部分仍屬必加重，此見刑法第67條規定
    自明，惟原審判決漏載加重最高本刑部分，因不影響其判決
    本旨，不構成撤銷理由，由本院予以補充即可）。
肆、維持部分原判決之理由　
一、原審法院同上認定，以被告本案所為事證明確，係犯上開竊
    盜罪，而適用刑法第320條第1項、第38條之1第5項等規定，
    並以行為人之責任為基礎，審酌被告不思尋正當管道獲取財
    物，竟為一己私欲，恣意竊取告訴人之高經濟價值木材，侵
    害告訴人財產法益重大，且迄未與告訴人和解或賠償損害，
    自應予非難，暨考量其犯後坦承犯行，兼衡其犯罪之動機、
    手段、智識程度、生活狀況及素行等一切情狀，量處有期徒
    刑10月，並就被告所竊遭尋回扣案之紅檜1支，認業經發還
    被害人，而不諭知沒收等節，認事用法均無違誤，量刑亦未
    過重失當，應予維持（因本案僅有被告上訴，依刑事訴訟法
    第370條第1項規定，除因原審判決適用法條不當而撤銷者外
    ，上訴審法院不得諭知較重於原審判決之刑）。
二、被告此部分上訴意旨稱其有意與告訴人和解賠償損失，因原審審理時其在監執行無人可協助，現已出監將主動賠償告訴人，原判決量刑過重，請求從輕量刑等語。惟按關於刑之量定，係實體法上賦予法院得為自由裁量之事項，倘其未有逾越法律所規定之範圍，或濫用其權限，即不得任意指摘為違法。本案原判決就上開部分於量刑時已依刑法第57條規定以行為人之責任為基礎，於理由內說明其審酌該條所列情狀後之量刑事由，以本案所竊取之木材價值高達數十萬元，被害人所受損失不輕且迄未獲得賠償等情觀之，原審所量處之刑期並無明顯違反罪刑相當原則之濫用權限情形，難認有何量刑過重之處。被告雖經本院安排於109年12月16日調解時，曾應允分期賠償告訴人（告訴人方面表示待被告於110年1月31日給付第一期分期款項時，才願意正式和解），但迄至本院110年9月16日言詞辯論終結止，仍分文未付，此據告訴代理人陳述在卷，實難認被告確有賠償被害人之誠意。其餘上訴意旨所指各情，復非應撤銷原判決改判較輕之刑之事由，是被告上訴意旨認原審量刑過重，而指摘原審判決不當，為無理由，應予駁回。
伍、撤銷原判決關於沒收部分之理由：
一、按刑法第38條之1第1項前段規定：「犯罪所得，屬於犯罪行
    為人者，沒收之。」同條第3項規定：「前二項之沒收，於
    全部或一部不能沒收或不宜執行沒收時，追徵其價額。」依
    上開規定，對於已扣押之犯罪所得，由法院諭知以原物沒收
    ，然倘犯罪所得並未扣押、不能扣押或扣押數額不足時，就
    未扣押或不能扣押部分，除有同法第38條之2第2項所定過苛
    之虞等情形，法院得不宣告或酌減沒收或追徵外，自應諭知
    沒收犯罪所得之原物全部，並就未扣押、不能扣押而不能以
    原物沒收或不宜執行原物沒收之全部或一部，同時諭知追徵
    其價額（最高法院106年度台抗字第1071號裁定意旨參照）
    。至刑法第38條之1第4項所定「違法行為所得、其變得之物
    或財產上利益及其孳息」，其立法意旨係為確定犯罪所得之
    範圍，包含直接利得及延伸之間接利得，均屬應沒收之犯罪
    所得，非謂犯罪所得如有變得之物，只能沒收其變得之物，
    倘若沒收變得之物尚無法澈底達成沒收犯罪所得之目的，自
    仍應就不足之處，宣告追徵其價額。
二、本案被告共竊得紅檜3支、老松木1支，皆屬被告本案犯罪所
    得之原物，除其中自彰化縣○○市扣得之紅檜1支業已發還告
    訴人而經原審諭知不予宣告沒收外（見原判決第3頁第13至1
    4行），其他紅檜「樹頭」2支及老松木1支，基於沒收制度
    澈底剝奪犯罪所得之立法意旨，不論有無扣押，既未能證明
    業已滅失，揆諸前揭說明，自均應原物沒收。至被告出售其
    中紅檜3支所得之30萬元為犯罪所得之變得物，屬替代之間
    接利得，於無法原物沒收時，或可就此替代價額作為沒收之
    替代手段，但仍應沒收相當於犯罪利得之替代價額，如屬賤
    價出售贓物之情形，中間不足之「差價」亦應一併宣告沒收
    或追徵，不能僅以賤賣所得之價額為沒收範圍。被告於本院
    稱自上開○○市○○路之址所扣得其本案竊取之紅檜1支，其出
    售之價格為25萬元（見本院卷第86頁），告訴人亦表示對該
    支領回紅檜之價值為25萬元，沒有意見等語（見本院卷第88
    頁），是該支紅檜所變得之價金應為25萬元，固可認定，然
    此即表示另2支未扣案之紅檜「樹頭」變得之價金僅為5萬元
    。但依告訴人於本院所述，不包含領回之檜木，損失達75萬
    元（見本院卷第89頁），可徵被告變賣所得之價金並未相當
    於其所竊得原物之價額，則僅沒收或追徵該等變得價金尚不
    足以達成澈底沒收被告犯罪所得之目的，是原判決未諭知原
    物沒收，僅沒收、追徵被告變賣所得之價金30萬元，容有未
    恰之處。再者，前述被告所竊得之老松木1支並未一併出售
    給廖建銍，不包含在該30萬元價金之中，原判決「事實及理
    由」欄第四點沒收部分㈠先稱「被告竊得之木材3支，經變賣
    得款新臺幣30萬元」，於㈡又稱「另被告竊得之紅檜1支，業
    經發還告訴人」，若㈠部分所指之木材3支包含該老松木1支
    ，則原判決似誤認該老松木是一併出售給廖建銍，若㈠部分
    所指之木材3支不包含該支老松木，則原判決即漏未論及該
    老松木部分，而未就該未扣案之犯罪所得老松木1支諭知沒
    收、追徵，無論原判決之意為何，均有未當。是雖被告上訴
    意旨未指摘及此，然原判決既有上開違誤，本院自仍應就原
    判決宣告沒收部分予以撤銷改判，並依前所述，以原物沒收
    為原則，諭知未扣案之犯罪所得檜木（樹頭）2支、老松木1
    支均沒收，於全部或一部不能沒收或不宜執行沒收時，追徵
    其價額。
三、至被告出售本案紅檜3支所得之30萬元並非利用竊得原物所
    產生之孳息等利得，而是交換應沒收之原物而取得之替代價
    額，屬原物沒收之替代品，就未扣案之紅檜樹頭2支部分，
    業經諭知原物沒收，此部分所售得之價金既未扣案，至多僅
    能供估算其犯罪所得數額以供追徵之用，不能重複沒收。又
    扣案經發還之紅檜木1支部分，雖未經宣告沒收，但既已實
    際發還被害人，被告即已不再保有犯罪所得，亦無追徵問題
    ，被告此部分所售得未扣案之價金25萬元，即無替代原物宣
    告沒收或追徵之必要。況檢察官既認定廖建銍不知該等木材
    為贓物，無故買贓物之犯意而予以不起訴處分（見偵卷卷二
    第63至67頁之不起訴處分書），則其支付被告購買該支紅檜
    之25萬元，即有可能屬被告向廖建銍詐稱並非贓物使其受騙
    而取得之詐欺罪犯罪所得，或廖建銍在該檜木經告訴人取回
    後，得透過民事途徑請求被告返還價金或賠償之標的，於本
    案中亦不宜予以沒收，併此敘明。
據上論斷，應依刑事訴訟法第368條、第369條第1項前段、第364
條、第371條，刑法第38條之1第1項前段、第3項，判決如主文。
本案經檢察官蔡顯鑫到庭執行職務。
中　　華　　民　　國　　110 　年　　9 　　月　　30　　日
                  刑事第二十庭  審判長法　官  王復生
                                      法　官  蕭世昌 
                                      法　官  張紹省
以上正本證明與原本無異。
不得上訴。
                                      書記官  莫佳樺
中　　華　　民　　國　　110 　年　　10　　月　　1 　　日
附錄：本案論罪科刑法條全文
中華民國刑法第320條
意圖為自己或第三人不法之所有，而竊取他人之動產者，為竊盜
罪，處五年以下有期徒刑、拘役或五十萬元以下罰金。
意圖為自己或第三人不法之利益，而竊佔他人之不動產者，依前
項之規定處斷。
前二項之未遂犯罰之。